最高法院刑事判決　　　　　　　　　　　　　　　　九十一年度台上字第五三五號
　　上　訴　人　甲○○
右上訴人因妨害公務案件，不服台灣高等法院台中分院中華民國八十八年十月二十七
日第二審判決（八十八年度上訴字第一八一五號，起訴案號：台灣彰化地方法院檢察
署八十六年度偵字第六九一六號），提起上訴，本院判決如左：
    主  文
原判決關於甲○○部分撤銷，發回台灣高等法院台中分院。
    理  由
本件原判決認定上訴人甲○○曾因賭博案件，經法院判處有期徒刑六月確定，於民國
八十五年四月十七日易科罰金完畢。緣張樹本（第一審判決論處其賭博罪刑，未上訴
確定）自八十六年六月二十七日起在彰化縣員林鎮○○路一九一號「財星科技廣場」
擺設電動賭博機具二十八台，先後僱用林錦堂、張彩華擔任為賭客開分、兌換代幣、
積分卡、彩金等工作，且以之為常業，與參與賭博之人賭博財物，嗣於同（八十六）
年八月一日下午五時五十分許，有黃演鑠、鄭健立、黃健都、汪鴻舟等四人在場玩電
動賭博機具時，為警當場查獲，扣得上開電動賭博機具等物。同（一）日下午六時四
十分許，上訴人帶酒意自外進入上開處所，適值張樹本為警查獲上揭賭博情事而遭警
查扣電動賭博機具，上訴人竟聽從張樹本之教唆，手持張樹本所有當場交付之木棍一
支，擊打上揭已依法查扣屬公務員職務上掌管之電動賭博機具，致其中「今日之冠水
果盤」三台之鏡面破損，喪失其鏡面效果等情。因而維持第一審依刑法第一百三十八
條論處上訴人損壞公務員職務上掌管之物品（累犯）罪刑之判決，駁回上訴人之第二
審上訴。固非無見。
惟查：(一)、有罪判決理由內，所載認定犯罪事實所憑之證據及其認定之理由，前後必
須互相適合，且須與卷內之證據資料相一致，否則即屬理由矛盾，其判決當然為違背
法令，自足構成撤銷之原因。又警察機關執行勤務時所謂之「臨檢」，依警察勤務條
例第十三條第三款規定，指警察機關於公共場所或指定處所、路段，由勤服人員擔任
臨場檢查或路檢，執行取締、盤查及有關法令賦予之勤務，屬警察勤務方式之一，且
警察人員執行場所之臨檢勤務，參酌司法院大法官會議釋字第五三五號解釋意旨，限
於已發生危害或依客觀、合理判斷易生危害之處所、交通工具或公共場所為之，並應
遵守比例原則，不得逾越必要程度，臨檢進行前，應對在場者告以實施之事由，及出
示證件表明其為執行人員之身分，始無悖於維護人權之憲法意旨；此與刑事訴訟法第
一百三十一條第一項第三款（九十年一月十二日修正公布前後之規定相同）有關緊急
搜索權之規定，司法警察或司法警察官有事實足信有人在內犯罪而情形急迫者，雖無
搜索票，亦得逕行搜索之情形有別，不容混淆。本件上訴人在原審之選任辯護人，主
張彰化縣警察局員林分局督察員許豐孟於案發當時搜索扣押，並未持檢察官簽發之搜
索票，所為之扣押程序即非適法，為上訴人辯護。卷附之現場紀錄，記載許豐孟係率
員警至該財星科技廣場實施「臨檢」（警卷第十七頁），原判決於理由欄乙｜一｜(一)
，援引證人許豐孟在原審調查時之供述，亦記載帶領五位員警到場執行「臨檢」（原
審卷第五十三頁，原判決正本第四頁第五行）。然原判決於理由欄乙｜一｜(二)，卻又
依據刑事訴訟法第一百三十一條第一項第三款、第一百三十二條（應為第一百三十三
條之誤）第一項，說明當時警方係在明確知悉該財星科技廣場內，有人賭博犯罪而情
形急迫，乃進行搜索並扣押，雖未持搜索票為之，尚難認為不適法。前後理由殊不一
致，且與卷內之現場紀錄所載不符，已有判決理由矛盾之違法。許豐孟等員警究係執
行臨檢勤務時，查獲賭博犯罪而實施扣押？抑係執行緊急搜索權所為之扣押？該臨檢
勤務或緊急搜索權之執行程序是否合法？關乎所實施之扣押適法與否之待證事實，自
應依法詳加查究並於判決內明其理由。(二)、刑法第一百三十八條之毀損職務上掌管
之文書物品罪，以毀棄、損害或隱匿公務員職務上掌管或委託第三人掌管之文書、圖
畫、物品，或致令不堪用者為成立要件，故行為人毀棄、損害、隱匿或致令不堪用之
客體，須為公務員職務上掌管或委託第三人掌管之文書、圖畫或其他物品，且因對過
失行為無處罰之明文，自須行為人主觀上有此犯罪之故意，始足當之。上訴人一再以
當時酒醉，且不知張樹本所有電動賭博機具已被警查扣為辯（警卷第十五頁反面，偵
查卷第十八頁反面、第三十六頁反面，一審卷第三十四頁，原審卷第五十四頁反面）
，證人許豐孟亦供證：「甲○○帶著酒意自外面進入，……甲○○對我說，他砸的是
他朋友張樹本的」，「他們（指上訴人等）來時已六時四十分，而我們於六時三十分
左右即已作完筆錄，且我們亦已開始繪現場圖，在接到同仁回電話告知有賭博行為時
，即已告知他們員工要查扣機台，而甲○○比較晚來」（偵查卷第四十一頁反面，原
審卷第五十四頁）。苟上訴人持木棍損壞之電動賭博機具鏡面，確係經警合法扣押掌
管之物品，然上訴人所辯當時「酒醉」與許豐孟供證上訴人有「酒意」，其程序如何
﹖有無精神耗弱之情形﹖上訴人既係晚到現場，是否知悉其友人張樹本所有之上開電
動賭博機具已屬警察機關扣押掌管之物品？事實真相仍欠明瞭，原審未依法詳加調查
，遽行判決，有依法應於審判期日調查之證據未予調查之違誤。以上，或為上訴意旨
所指摘，或為本院得依職權調查之事項，應認有發回更審之原因。
據上論結，應依刑事訴訟法第三百九十七條、第四百零一條，判決如主文。
中      華      民      國    九十一    年      一      月    二十五    日
                              最高法院刑事第一庭
                                  審判長法官  施  文  仁
                                        法官  張  淳  淙
                                        法官  林  永  茂
                                        法官  蕭  仰  歸
                                        法官  陳  世  淙
      右正本證明與原本無異
                                              書  記  官
中      華      民      國    九十一    年      二      月      四      日
